最高法院刑事判決　　　　　　　九十六年度台上字第二八六號
上　訴　人
即 自訴 人　甲○○
代　理　人　張仁懷律師
被　　　告　乙○○
　　　　　　丙○○
　　　　　　丁○○
　　　　　　戊○○
上列上訴人因自訴被告等偽造文書等罪案件，不服台灣高等法院
台南分院中華民國九十五年七月十三日第二審更審判決（九十四
年度重上更(二)字第五九五號，自訴案號：台灣台南地方法院八十
七年度自字第一一四號），提起上訴，本院判決如下：
    主  文
原判決撤銷，發回台灣高等法院台南分院。
    理  由
本件原判決以自訴意旨略稱：被告乙○○、丙○○與上訴人即自
訴人甲○○等人，於民國八十三年間共同出資成立佳禾娛樂有限
公司（下稱佳禾公司），經營保齡球館事業，並推由乙○○出任
董事長，聘請丙○○擔任經理負責公司之經營，且為全體股東領
取紅利等行政作業方便起見，乃將私章委託丙○○保管，詎渠等
竟分別為下列之犯罪行為：(一)、乙○○與丙○○基於偽造文書之
共同犯意，於八十四年八月間，未經自訴人等股東之同意，擅自
使用該公司全體股東之名義，以合夥名義偽造營利事業統一發證
設立申請登記書，持以向台南縣政府主管機關申請成立「佳禾企
業社」。(二)、乙○○復於八十六年一月間與丙○○、被告丁○○
，為規避自訴人監督佳禾公司帳務，乃於其他股東不知情之情況
下，共同將佳禾公司在第一商業銀行佳里分行所開設之支票存款
帳戶，將自訴人之印鑑變更為丁○○之印鑑。(三)、乙○○又於八
十六年五月間與丙○○，未經股東會決議即私自偽造佳禾公司股
東會議紀錄及相關資料，共同向台灣省政府建設廳申請公司解散
登記獲准。(四)、乙○○又於八十六年十月間與丁○○、丙○○、
被告戊○○共謀侵占佳禾公司資產，共同以不實之股東會議紀錄
，向台南縣政府主管機關申請結束營業，且乙○○、丁○○、丙
○○及戊○○等四人復於八十六年十月十六日，共同以無效之決
議，將佳禾公司建築物部分讓與基地所有人楊貴生，保齡球館內
之球道則分配於除自訴人外之其他股東，乙○○竟將基地所有人
返還之押租金及讓與建築物之價金侵占入己，且保齡球館內之球
道、電腦、辦公桌椅、電力及消防設備等亦未依決議內容分配予
股東，實則係由乙○○、丁○○及戊○○等人將之拆除佔為己有
，另公司內其他設備及用品，則由丁○○加以變賣，除丙○○分
得新台幣（下同）九十萬元外，其餘則由丁○○及戊○○二人朋
分，另辦公桌椅及沙發等資產亦由戊○○運回據為己有。另佳禾
公司興建保齡球館之初，尚積欠承裝保齡球道等設備之富可企業
有限公司（下稱富可公司）共計一百七十萬三千七百元，佳禾公
司乃決議自八十四年八月起，每月自盈餘中提撥二十萬元交由乙
○○代為清償，至八十五年八月止共提撥二百六十萬元，不料乙
○○竟將之侵占入己。因認乙○○、丁○○、丙○○、戊○○等
人犯有刑法第二百十七條第二項、第二百十條、第二百十四條、
第二百十六條之偽造文書罪、第三百四十二條第一項之背信罪、
第三百三十六條第二項之業務侵占罪及第三百五十四條之毀損罪
嫌等情。惟經審理結果，不能證明被告等犯罪，因而維持第一審
諭知被告等無罪之判決，駁回自訴人在第二審之上訴，固非無見
。
惟查：(一)、無罪之判決，依刑事訴訟法第三百零八條之規定，亦
應記載其理由，故對於被告被訴之犯罪事實及卷內其不利之證據
資料，如何不足以證明被告犯罪或其行為不罰，均應詳述其理由
，否則即有判決不載理由之違背法令。原判決理由一（一）、三
關於成立佳禾企業社部分，以證人即代為辦理登記申請之代書林
明善……結證供稱：「佳禾公司遷至佳里鎮營業，因為沒有房屋
使用執照，無法申請營利事業登記證，我建議可以另外設立佳禾
企業社，在佳里辦理設籍課稅，而在永康的佳禾公司已經沒有營
業，新化稅捐處就通知如不營業就要註銷……」、「佳禾公司…
…後來到佳里鎮開保齡球館，因要在商業區設立，不能在住宅區
，所以連絡我去提供參考，因涉及稅捐，我建議他們設一個名稱
，所以才設佳禾企業社」、「我去時房間內有很多人……」等語
，「故被告等供稱上情為被告乙○○與自訴人等人商議後所為，
亦為自訴人所知並同意一節，應屬有據。」（原判決理由三（一
））「……顯見當時佳禾公司為在佳里鎮為順利經營佳禾保齡球
館業務，則需以此變通方式設籍課稅……。」（原判決理由三（
二））「因台南縣佳里鎮○○路九一號係住宅區，非在商業區，
故不得經營保齡球館球場業務，業據承辦之代書林明善供證在卷
」、「且經……函查台南縣政府亦函稱：……『依據前台灣省政
府……規定住宅區不得為保齡球館之使用……』，……並據佳里
鎮公所函稱：『佳里鎮○○路九一號地址確屬都市計畫區住宅區
用地』……」（原判決理由三（三））。然丁○○於原審陳稱：
「改成企業社時我不清楚」（上訴卷第一二三頁背面），戊○○
則供陳：「我到法院才知道（有佳禾企業社），以前不知道」（
更二卷第一五四頁）各等語，成立佳禾企業社果係乙○○與自訴
人等股東商議後所為，何以丁○○、戊○○為上開陳述？實情如
何？本件佳禾公司原設籍於永康市，於八十四年六月五日遷往佳
里鎮○○路九一號，佳禾企業社則於八十四年八月間成立，設於
同鎮○○路九一號一樓，有佳禾公司變更登記事項卡、佳禾企業
社營利事業統一發證設立登記申請書影本等可參（上訴卷第九十
、一０四、一０五頁），果因沒有房屋使用執照及佳里鎮○○路
九一號為住宅區不得設置保齡球館，佳禾公司無法在該址取得營
利事業登記證，則改為佳禾企業社後，是否亦應受有相同之限制
？如果無訛，是否有另成立佳禾企業社之必要？如果成立佳禾企
業社後毋須取得營利事業登記證即可營業，相關之規定如何？此
與證人林明善之證言是否與事實相符相關？另自訴人於原審主張
：「八十四年九月份以前上開各股東留存於公司之印鑑，亦由時
任公司總經理之自訴人保管中，不可能作為他用；用於申請企業
社成立之申請書上之印章與自訴人留於公司之印章，相互比對之
下亦可發現明顯不同……申請書上之印文為被告等為逃避自訴人
等股東檢查公司帳目所偽刻盜用……」（更一卷卷一第四八、四
九、卷二第八四頁），其主張是否屬實？原判決未予說明上開證
據資料如何不足為乙○○、丙○○不利之證明即遽為二人有利之
論斷；另原判決理由四（二）關於將佳禾公司解散部分，以：「
查有關『佳禾公司』、『佳禾企業社』之設立、註銷等資料，雖
均係同一人之筆跡……」（原判決第九頁），並未敘明其論斷之
依據；自訴人於原審主張乙○○於八十五年五月間向股東宣稱至
八十五年四月份盈餘公積金共有二百萬元為丙○○挪用，亦可證
明該期間內尚有其他盈餘，並請求傳訊楊雨濤、丁○○（原審卷
第四三頁背面、五七頁背面），另火災損失部分，八十四年八月
乙○○依其承諾交付台南六信開元分社（後改為復華銀行開元分
行）曾愛玉之支票，各二百、四百五十萬元賠償佳禾公司，自訴
人亦於佳禾公司收入傳票簽名（原審卷第四三頁背面、第一００
頁背面），此部分是否屬實？原判決未予說明上開部分如何不可
採信，即遽為被告等有利之認定，自均有判決不備理由之違法。
(二)、判決理由之述所援引之證據，須與卷內之證據資料相適合
，否則即有判決理由不備或證據上理由矛盾之違法。原判決以「
自訴意旨略稱：被告乙○○、丙○○與自訴人甲○○等人，於民
國八十三年間共同出資成立佳禾公司，經營保齡球館事業，……
」（原判決理由一），然自訴人提出自訴係指與乙○○、「陳敦
文」等共同出資（第一審卷第二頁背面自訴狀一），而依卷附佳
禾公司章程及股東同意書（第一審卷第六、七頁），該公司股東
並無「丙○○」；原判決理由一（二）關於自訴意旨之記載，與
自訴人之指訴內容（第一審卷第三頁）並不一致；原判決理由五
（二）就變更佳禾公司印鑑部分，以「自訴人既已退出公司之營
運管理職務，則佳禾公司為利於持續營運，並方便於資金往來等
行政業務之執行，乃『將自訴人之印鑑持以向銀行變更為被告丁
○○』，亦未逸脫自訴人當初委託被告丙○○保管及使用印章之
授權範疇……」（原判決第十一頁），然佳禾公司存戶更換印鑑
申請書（第一審卷第四九頁）申請人欄似僅有「佳禾公司」與「
乙○○」印文，並無自訴人之印文，上開部分原判決之記載、認
定，均有證據上理由矛盾之違法。(三)、除有特別規定外，已受請
求之事項未予判決者，其判決當然違背法令，為刑事訴訟法第三
百七十九條第十二款所明定。原判決理由一（五）固記載「因認
乙○○……等人犯有刑法第二百十七條第二項、第二百十條、第
二百十四條、第二百十六條……、第三百四十二條第一項……、
第三百三十六條第二項……及（第）三百五十四條之毀損罪嫌云
云。」惟關於同判決理由一（一）至（四）之自訴事實部分，究
自訴人指被告等各涉嫌觸犯何種罪名？原判決所引自訴意旨及原
判決理由均未予一一臚列敘明，僅於原判決理由一（五）籠統記
載，致無從辨明各項罪名，已無從為判斷原判決法律適用當否之
依據；況原判決理由一（五）固記載上開法條及罪嫌，惟關於自
訴意旨指被告等涉犯刑法第二百十七條第二項、第二百十四條、
第三百五十四條罪嫌部分，該自訴事實為何？原判決未予載明並
論斷此部分罪嫌是否亦構成犯罪或應為無罪之諭知；自訴意旨另
指原判決理由一（四）部分另涉有公司法第九十條第二項罪嫌（
第一審卷第四十頁背面），乃原判決未就上開部分予以論述說明
，自均有已受請求之事項未予判決之違法。(四)、戊○○部分，原
判決理由一（四）、六（三）部分雖以自訴意旨認戊○○部分涉
嫌觸犯刑法侵占罪嫌云云（按自訴意旨認此部分尚涉犯同法第三
百四十二條第一項之背信、第三百五十四條之毀損、公司法第九
十條第二項罪嫌，第一審卷第四十頁背面、第一五四頁及背面參
照），似屬刑事訴訟法第三百七十六條不得上訴本院之案件。然
自訴人於第一審另指被告四人「一偽造文書部分：……(四)……乙
○○、丁○○、戊○○、丙○○又共謀侵占公司資產，乃以不實
之股東會議紀錄，向台南縣政府主管機關申請結束營業。」（第
一審卷第一五三頁背面至第一五四頁），於原審再指稱：「……
(十一)被告乙○○、丁○○、戊○○、丙○○於八十六年十一月二十
日偽造合夥解散同意書，盜用偽造之股東印章用以向主管機關申
請解散佳禾企業社，涉嫌觸犯刑法第二百十條偽造文書罪。」（
更一卷卷一第一七七頁），此部分自訴人所指戊○○及其餘被告
犯罪部分，其涉嫌罪名及事實為何？與被告等犯罪事實及戊○○
部分得否上訴本院攸關，影響被告權益至鉅，原判決未予訊明釐
清即遽為上開判決，自有可議。(五)、刑事訴訟法第三百十九條第
一項規定犯罪之被害人始得提起自訴，而所謂犯罪之被害人則以
因犯罪而直接被害之人為限。本件自訴人自訴被告等業務侵占部
分，該被侵占之財產究屬何人所有？自訴人是否為此部分之直接
被害人？此與自訴人是否為適格之被害人攸關，原判決未予說明
釐清，亦欠妥適。(六)、原判決理由一（三）記載「乙○○又於八
十六年五月間與丙○○……」，與第一審判決理由一之記載「乙
○○又於八十五年五月間與丙○○」部分，時間不同，二者是否
為相同之自訴事實？何以有上開差異？原判決未予敘明，已滋生
疑義；原判決理由一至五及六（一）、（二）部分就自訴意旨逐
一說明不能證明被告等犯罪之理由，惟同判決理由六「關於背信
及侵占部分」（三）另以「自訴人又指稱：……以上公司款項均
為乙○○等侵占云云，經查：……」，說明「均無確切證據可證
明，殊難單憑自訴人片面之指訴，令被告等負擔刑責。」究此「
自訴人又指稱」部分是否亦為自訴之事實？苟非自訴事實之一部
，何以仍論斷說明「殊難單憑自訴人片面之指訴，令被告等負擔
刑責」？苟為自訴事實之一部，何以未併於自訴意旨部分予以敘
述、說明？原審於九十五年七月六日審判時，何以亦未就此被訴
事實依刑事訴訟法第二百八十八條第三項之規定逐一訊問被告？
原審就此部分未予敘明遽為上開論斷，其踐行之訴訟程序併有瑕
疵。以上或為上訴意旨所指摘，或為本院得依職權調查之事項，
應認原判決仍有發回更審之原因，自應將原判決撤銷，發回原審
法院更為審判。自訴人於原審迭次指稱被告等盜刻偽造股東印章
，另成立佳禾企業社之原因乃在分贓及藉以掏空佳禾公司營利及
資產（更一卷卷一第一九四、一九五頁、更二卷第五七頁），顯
見自訴人指訴果為事實，係以乙○○、丙○○、丁○○所犯上開
偽造文書罪嫌與侵占罪嫌等間，有裁判上一罪之牽連關係，自訴
人既已就偽造文書部分提起合法上訴，基於上訴不可分之原則，
該輕罪之侵占、背信等部分亦為上訴效力所及，本院對該侵占、
背信等部分自應併予審判。又本件偽造文書部分既經發回，與之
有裁判上一罪關係之其他部分，應併予發回，附此敘明。
據上論結，應依刑事訴訟法第三百九十七條、第四百零一條，判
決如主文。
中　　華　　民　　國　九十六　年　　一　　月   十八   日
                      最高法院刑事第一庭
                          審判長法官  董　明　霈
                                法官  林　茂　雄
                                法官  張　祺　祥
                                法官  呂　永　福
                                法官  洪　文　章
      本件正本證明與原本無異
                                      書  記  官
中　　華　　民　　國　九十六　年　　一　　月　二十四  日
                                                  H
